行　政　法　院　判　決　　　　　　　　　　　　　八十七年度判字第一四六九號
　　原　　　告　甲○○
　　被　　　告　屏東縣政府
右當事人間因水土保持法事件，原告不服行政院農業委員會中華民國八十七年三月十
三日八十七農訴字第八六一五九○○五號再訴願決定，提起行政訴訟，本院判決如左
︰
　　主  文
原告之訴駁回。
　　事  實
緣原告未先擬具水土保持計畫，申請許可，擅於屏東縣三地門鄉○○段七九八、七九
九、八○○至八○六、八一二、八五六－一等地號山坡地上，開挖整地，修築道路，
案經被告屏東縣政府會同所屬三地門鄉公所、德文派出所等人員查獲，以其違反水土
保持法第十二條第一項規定，依同法第三十三條第一項第二款，裁處罰鍰新台幣六萬
元，並令限期改正。原告不服，提起訴願、再訴願，遞遭決定駁回，遂提起行政訴訟
，茲摘兩造訴辯意旨如次：
原告起訴意旨略謂︰一、按「人民違反法律上之義務而應受行政罰之行為，法律無特
別規定時，雖不以出於故意為必要，仍須以過失為其責任條件」，司法院釋字第二七
五號解釋前段訂有明文。就本案觀之，原告只為單純工人，駕駛怪手，賺取工資度日
，每逢雇主雇用，即依雇主之指揮施工，理論上而言，僅為雇主之工具，受雇主指揮
限制而施工，並非本於自我之意識決定而有所作為，就法律上之意義言，實屬戴清梧
等間接正犯之「工具」，本身並無故意或過失可言，依法並無責任條件，誠不應裁處
原告。再訴願決定書理由僅以原告為實際違規行為人而駁回原告之再訴願，忽略原告
為「工具」並無意識能力之本質，實嫌速斷。二、況就被告處分書所載，原告之違規
內容乃「未經申請許可即擅自以挖土機開挖山坡地並興築運材道路．．．」，按就一
般常理言，工程之施行，如需申請許可，均應由雇主或負責人申請許可，豈有小小工
人工作，事前需自行為該工程申請許可之理﹖本案申請許可之義務人，應為雇主，並
非原告，被告認定原告為申請許可之義務人，而加以懲處，顯然有所誤解。三、又原
告乃一小工，受雇主之雇用而施工，根本無權過問雇主有無申請許可情事，如何查知
雇主有無申請得到許可﹖故原告亦無應注意能注意而不注意之過失情形，依前揭司法
院大法官解釋之意旨，原告既無故意、過失情事，當無須受行政罰之懲處。四、綜上
所陳，被告未盡調查之能事，率予懲處原告，顯有違誤，訴願決定、再訴願決定又未
詳加審究，復予維持，均難令人甘服，為此，懇請判決將原決定及原處分均予撤銷等
語。
被告答辯意旨略謂︰緣原告甲○○未擬具水土保持計畫書送核，即擅自開挖山坡地、
興修道路，影響水土保持，經本府八十五年十一月十五日上午派員會同三地門鄉公所
及德文派出所人員至現場當場查獲原告駕駛挖土機在現場違規開路，由於面積廣闊，
本府即行文三地門鄉公所實地勘測實際違規地號及面積，經清查結果，違規土地包含
德行段七九八地號等十一筆土地，違規開挖道路長約二、四三二公尺，寬約四－五公
尺，違規事證已明確。又里港警察分局於八十六年二月二十五日里警刑字第○四○三
號函送原告之偵訊筆錄，原告亦坦承有修路之事實，雖其陳稱係受雇主之指揮施工，
惟原告因執行業務未經申請許可即擅自以挖土機開挖山坡地濫興（修）建運材道路，
已違反水土保持法第十二條第一項、第二十三條第二項、第三十四條等規定，本府爰
依同法第三十三條第一項第二款規定裁罰原告，應無不妥之處。又原告所稱自己係屬
戴清梧等人間接正犯之「工具」，又稱自己係無意識能力之本質。查原告應屬一「正
常人」，自有其是非判斷之能力，尤其本件違規案件經三地門鄉公所實際測量遭濫伐
面積達四．三六○○公頃，違規開路長二、四三二公尺，已屬過度開發，影響水土保
持。另原告於事實陳述在違規土地從事吊勾木材，而於理由中又稱受雇主之指揮施工
，前後顯有矛盾。本案既經里港分局偵訊原告已坦承有修路行為，此有會勘紀錄影本
、現場照片及偵訊筆錄可稽，原告所陳之理由，應請不予採納，請判決駁回原告之訴
等語。
　　理  由
按「下列地區之治理或經營、使用行為，應經調查規劃，依水土保持技術規範實施水
土保持之處理與維護．．．四、修建鐵路、公路、其他道路或溝渠等。．．．」「第
八條第一項第三款至第四款之開發、經營或使用行為，以及於山坡地及森林區內從事
農、林、漁、牧地之開發利用所需之修築農路、開挖、整地或整地作業，其水土保持
義務人應先擬具水土保持計畫，送請主管機關核定．．．。」「有下列情形之一者，
處新台幣六萬元以上三十萬元以下罰鍰．．．二、違反第十二條至十四條規定之一，
未先擬具水土保持計畫或未依核定計畫實施水土保持之處理與維護者．．．」水土保
持法第八條第一項第四款、第十二條第一項及第三十三條第一項第二款所明定。本件
原告未先擬具水土保持計畫，擅於屏東縣三地門鄉○○段七九八、七九九、八○○至
八○六、八一二、八五六－一等地號山坡地上，開挖整地，修築道路，面積達一二、
一六○平方公尺之鉅，嚴重影響水土保持，經被告查獲屬實，此有會勘紀錄、德文派
出所製作偵訊筆錄、現場照片二十四幀附卷可稽，違規事實洵堪認定。被告以其違反
水土保持法第十二條第一項規定，依同法第三十三條第一項第二款裁處罰鍰新台幣六
萬元，並令限期改正。原告不服，循序提起行政訴訟，主張：其僅受雇主指揮吊勾木
材，並無剷除林木興築運材道路情事，且縱認有剷木築路行為，亦是依循雇主指揮施
工，並非自我之意識決定而有所作為，實屬戴清梧等間接正犯之「工具」，本身並無
故意或過失可言，依司法院大法官會議釋字第二七五號解釋，自無須受行政罰之懲處
云云。查屏東縣里港警察分局於八十六年二月二十五日里警刑字第○四○三號函送原
告之偵訊筆錄，原告亦坦承有修路之事實，則其應係本件實際違規行為人。雖其陳稱
係受雇主之指揮施工，惟原告因執行業務，未經申請許可，即擅自以挖土機開挖山坡
地濫興（修）建運材道路，已違反水土保持法第十二條第一項、第二十三條第二項、
第三十四條等規定，被告依同法第三十三條第一項第二款規定裁罰原告，應無不妥之
處。又原告所稱自己係屬戴清梧等人間接正犯之「工具」，又稱自己係無意識能力之
本質。查原告應屬一正常人，自有其是非判斷之能力，尤其本件違規案件經三地門鄉
公所實際測量遭濫伐面積達四．三六○○公頃，違規開路長二、四三二公尺，已屬過
度開發，影響水土保持。另原告於事實陳述在違規土地從事吊勾木材，而於理由中又
稱受雇主之指揮施工，前後顯有矛盾。又原告既係實際違規行為人，依上開司法院釋
字第二七五號解釋意旨，其既不能舉證證明自己無過失，即應受處罰，原告以受雇主
指揮監督，即無故意過失一節，洵無足採。至於原告所指之戴清梧等人是否亦應受處
罰，則係另一問題。綜上所述，被告所為科處罰鍰及令限期改正之處分，於法尚無違
誤，一再訴願決定遞予維持，亦無不合。原告起訴意旨，難謂有理由，應予駁回。
據上論結，本件原告之訴為無理由，爰依行政訴訟法第二十六條後段判決如主文。
中    華    民    國     八十七      年      七      月     二十三      日
                    行 政 法 院 第 二 庭
                                審 判 長 評  事      廖　政　雄
                                         評  事      黃  璽  君
                                         評  事      徐  樹  海
                                         評  事      彭  鳳  至
                                         評  事      黃  合  文
右  正  本  證  明  與  原  本  無  異
                                         法院書記官  王  福  瀛
中    華    民    國     八十七      年      七      月     二十四      日
